臺灣新竹地方法院民事判決　　　　　　　94年度簡上字第14號
上　訴　人　乙○○
訴訟代理人　陳由銓律師
被上訴人　　丙○○
　　　　　　甲○○
共　　　同
訴訟代理人　黃金源律師
上列當事人間損害賠償事件，上訴人對於中華民國93年11月5日
本院竹東簡易庭93年度竹東簡字第87號第一審簡易判決提起上訴
，本院於民國94年6月22日辯論終結，判決如下：
    主    文
原判決關於駁回上訴人後開第二項之訴部分，及該部分之假執行
之聲請，並訴訟費用之裁判廢棄。
被上訴人丙○○應再給付上訴人新台幣壹萬肆仟零玖拾參元，並
自民國九十三年二月二十五日起至清償日止，按年息百分之五計
算之利息。
其餘上訴駁回。
第一審、第二審訴訟費用由被上訴人陳坤權負擔百分之十五，餘
由上訴人負擔。
    事    實
一上訴人方面：
  (一)聲明：1.原判決不利上訴人部分廢棄。2.右開廢棄部分被上
    訴人應連帶給付上訴人新台幣（下同）200,000元。
  (二)陳述：除與原判決記載相同者，茲引用之外，補稱：
    1.原審認定(1)上訴人主張被上訴人丙○○先行敲破飯碗再攻
      擊上訴人乙節，未能舉證證明。(2)被上訴人辯稱：係因
      上訴人高舉右手欲攻擊被上訴人之際，伊始舉起持有飯碗
      之手去抵擋等語，與經驗法則無違，而堪採信。(3)上訴人
      所受之臉部傷害係在上訴人與被上訴人丙○○扭打中，因
      雙方之行為所致。然查：
     (1)民國93年2月1日被上訴人丙○○離開飯桌，手上無筷子
       ，及現場無掉落之飯菜，被上訴人陳坤權並非一邊持碗
       吃飯，一邊走到浴室與上訴人理論，被上訴人丙○○係
       帶著空碗前往浴室，將該飯碗藏匿於其背後，足證被上
       訴人丙○○有以破碗當利器傷害上訴人之故意。
     (2)蓋碗為陶瓷之物，硬度在四、五度之間，不易以手擊破
       。上訴人如對被上訴人持碗之手，加以攻擊，依經驗法
       則，縱令被上訴人如何抵擋上訴人之攻擊，其手中之碗
       亦不致破裂。且倘若該碗係遭上訴人以手擊破，則上訴
       人之手當時必已受傷破裂而流血不止。被上訴人丙○○
       辯稱：係因上訴人高舉右手欲攻擊之際，伊始舉起持有
       飯碗之手去抵擋，於扭打後，飯碗已破等語，應非可採
       。
     (3)上訴人受傷之部位為鼻樑及左下頷，但發生爭執時，上
       訴人並未曾倒地，上訴人之鼻樑及臉部不可能為掉落地
       上之破碗割傷。且破碗所掉落之碎片，受地心引力之影
       響，通常會呈垂直掉落，飯碗碎片彈落時，力道甚為微
       弱，不具強猛之殺傷力。又上訴人鼻樑之傷，深及鼻骨
       ，顯係遭揮擊所致，而非所謂彈落之碎片可能造成的傷
       害。縱令破碗有彈落之碎片，亦不可能同時擊中上訴人
       之鼻樑及下頷，足見上訴人之傷勢不可能在雙方搶碗時
       為破碗彈出之碎片所割傷。
     (4)至於兩造住處容或有其他木棍或刀械等可作為傷害上訴
       人之武器，但因被上訴人丙○○臨時起意，乃未能想到
       尚有其他更有效可做攻擊上訴人之物品，不能以被上訴
       人丙○○未持用木棍等其他武器，即證明被上訴人未有
       使用破碗做為兇器以攻擊上訴人之故意。
     綜上，上訴人鼻樑及下頷所受之傷害，顯係被上訴人故意
     對牆擊破空碗，然後，以此做為武器傷害上訴人。
   2.苟上訴人有毆打被上訴人夫婦，則其等無不提出傷害告訴
     之理，上訴人自始至終皆係處於挨打狀態，並未毆打被上
     訴人夫婦，被上訴人不能主張正當防衛及與有過失。
　 3.兩造之父陳阿榮曾供證稱：「是乙○○與甲○○在打架」
     等語。可見被上訴人甲○○確曾毆打上訴人，其與丙○○
     共同傷害上訴人。雖證人陳富華證稱並未看見甲○○打乙○○云云，係因被上訴人甲○○毆打上訴人之初，證人尚
     未到場目睹，是不能以證人陳富華之證詞證明被上訴人甲○○未參與毆打上訴人。
   4.原審駁回上訴人對被上訴人甲○○之訴，卻未察明本傷害
     事件之起因，及被上訴人甲○○找其夫持碗為武器之動機
     ，復以被上訴人甲○○曾參與毆打上訴人，而與其夫丙○○間具有互相利用彼此行為之意思，應為共同侵權行為人
     等情，殊有未洽。
 　5.被上訴人為上訴人之弟及弟媳，然無視倫常，僅因洗澡細
　   事，共同傷害上訴人，致上訴人自尊心受損。又上訴人鼻
     樑遭破碗劃傷，留下深刻且明顯之疤痕，不但妨害上訴
   　人之面貌美觀至鉅，同時亦影響上訴人之運道。此對上訴
     人精神上之刺激至深，是應命被上訴人給付上訴人慰撫金
     200,000元，方為允當
   6.另上訴人所付出之醫療費用及所需之整容費用，均因被上
     訴人二人之先行挑釁與攻擊而產生。因此，應命被上訴人
     全額賠償，上訴人並無任何過失可言。原審認上訴人與被
     上訴人同有過失，依過失比例，判命上訴人應自行負擔二
     分之一之損害額，亦欠公允。
二被上訴人方面：
  (一)聲明：駁回上訴。
  (二)陳述：除與原判決記載相同者，茲引用之外，補稱：
    1.對於現時不法之侵害，為防衛自己或他人之權利所為之行
      為，不負損害賠償之責。但已逾越必要程度者，仍應負相
      當賠償之責，民法第149條定有明文。本件爭執之起因為
      上訴人欲搶先在被上訴人甲○○之前使用浴室，將被上訴
      人甲○○使用之水桶踢翻，並大聲指責被上訴人甲○○，
      用餐中之被上訴人丙○○聞聲，才持碗筷走到浴室瞭解情
      形，上訴人見到被上訴人陳坤權即動手毆打被上訴人陳坤
      權，被上訴人陳坤權欲防衛而舉起雙手阻擋，手中所持之
      碗因而破裂，被上訴人陳坤權之手掌亦遭割傷二公分長。
      但被上訴人陳坤權實不知上訴人鼻樑所受之傷何來，亦與
      被上訴人陳坤權無關。縱使因被上訴人陳坤權手中之破碗
      所傷，被上訴人陳坤權亦係出於正當防衛所致。
    2.被上訴人甲○○則自始均在一旁，並未與上訴人有任何肢
      體接觸，因此上訴人所受之傷害與被上訴人甲○○無涉，
      上訴人對被上訴人提起告訴之部分，亦經台灣新竹地方法
      院檢察署檢察官為不起訴處分，經上訴人再議，亦經台灣
      高等法院檢察署駁回。
    3.損害之發生或擴大，被害人與有過失者，法院得減輕賠償
      金額，或免除之，民法第217條定有明文。本件傷害事件
      為上訴人無理行為所引起，縱認被上訴人陳坤權應負賠償
      責任，上訴人為事端挑起者，有嚴重之過失，應全數免除
      被上訴人陳坤權之賠償責任。
    4.上訴人請求慰撫金200,000元，與上訴人、被上訴人陳坤
      權兩人之身分、資力、加害程度都不相當，顯屬過高。
    理    由
一兩造不爭執之事實：
  (一)93年2月1日晚間在新竹縣北埔鄉大湖村下大湖16號住處浴室
    ，上訴人與被上訴人夫妻，因上訴人、被上訴人甲○○何人
    得先使用浴室而發生爭執。
  (二)爭執發生前，被上訴人丙○○手持飯碗，爭執發生後現場則
    留有飯碗碎片。
  (三)本次爭執上訴人在鼻樑處受有撕裂傷2公分及左下頷受有擦
    傷之傷害，被上訴人陳坤權則右手掌受有撕裂傷2公分。
二本件之爭點：
  (一)被上訴人丙○○是否將手持之飯碗故意敲破後，持以攻擊上
    訴人，造成上訴人鼻樑處之撕裂傷。
  (二)被上訴人甲○○是否與其夫即被上訴人丙○○基於共同傷害
    之意思，徒手毆打上訴人？
  (三)原審審酌之醫藥費及慰撫金是否適當？
  (四)如認上訴人及被上訴人丙○○係互毆行為，則是否得適用民
    法第217條過失相抵之規定，減輕賠償金額。
三經查：
  (一)上訴人確實因與被上訴人丙○○之互毆行為而鼻樑受有傷害
    一節，業據兩造之兄陳富華於警訊及偵查中均證稱，其在外
    面洗車，聽見吵架聲音而至浴室察看，看見上訴人與被上訴
    人陳坤權打架等語，證述無訛（參台灣新竹地方法院檢察署
    93 偵2112號偵查卷第17、71頁參照），並有上訴人之診斷
    證明書附於原審卷可參，堪以認定。上訴人與被上訴人丙○○既為互毆行為，被上訴人丙○○抗辯上訴人所受之傷害乃
    出於被上訴人丙○○之正當防衛云云，顯非可採。而上訴人
    以被上訴人丙○○並未就互毆傷害行為提出告訴而主張其與
    被上訴人丙○○間並非互毆行為，亦非可採。
  (二)上訴人主張其鼻樑處所受之傷害係因被上訴人丙○○事前即
    意圖以手中之飯碗為武器攻擊，並且在爭執發生時持以在牆
    上敲碎，以手中之破碗劃向上訴人，造成上訴人鼻樑及下頷
    之傷害云云。然查：上訴人所主張之上開情節即被上訴人丙○○以飯碗在牆上敲碎，並持手中之破碗攻擊一節，並未提
    出任何之直接證據，而是以間接事實欲推論直接事實，達到
    證明之效果，但欲以間接事實推論直接事實，則必須先證明
    間接事實之存在，但上訴人所提出如下之間接事實欲證明一
    開始被上訴人丙○○自飯廳走向浴室時即有以空碗為武器攻
    擊，上訴人鼻樑所受之傷害係出於被上訴人丙○○之劃傷之
    直接事實：
    1.被上訴人丙○○所持之飯碗為空碗且未攜帶筷子。
    2.被上訴人丙○○將空碗藏匿於背後。
    3.破碗彈落之碎片應垂直掉落且彈落之力道不大，排除上訴
      人所受之傷害係受破碗彈落之碎片所傷。
    4.上訴人在爭執中並未倒地，不可能被地上碎片割傷。
    5.上訴人所受之割傷有二處一處在鼻樑另一處在下頷。
    但上開1.2.3.4.部分之間接事實，上訴人均未提出證據證明
    ，故均不認定為真，自無法以上間接事實推論被上訴人所主
    張之前開直接事實。另5.之部分，依據上訴人之診斷證明書
    記載撕裂傷僅在鼻樑處，下頷部分為擦傷，上訴人認為割傷
    有鼻樑、下頷二處，且論斷上訴人不可能同時被碎片割傷二
    處云云，上訴人據以推論之間接事實既與診斷證明書所證明
    不同，其推論之結果自非可採。又被上訴人丙○○僅抗辯其
    手中所持之碗係在防禦上訴人攻擊時破裂，但飯碗究竟如何
    破裂其亦不知，均未曾陳述其手中飯碗為遭上訴人所擊破。
    上訴人以瓷碗的硬度、上訴人手部位受傷等情況證據，極欲
    證明飯碗非上訴人所擊破，實與上訴人所欲證明之直接事實
    ，毫無關連。且縱然被認定被上訴人陳坤權上開抗辯並非事
    實，只能證明被上訴人丙○○手中之飯碗非在上訴人攻擊被
    上訴人丙○○的過程中破裂，但非即可認定上訴人主張之被
    上訴人丙○○以飯碗在牆上敲碎，並持手中之破碗攻擊一節
    為真。
  (三)上訴人主張被上訴人甲○○與被上訴人丙○○共同傷害上訴
    人一節，並無任何證據可資證明。而上訴人主張之被上訴人
    丙○○以飯碗在牆上敲碎，並持手中之破碗攻擊一節不能證
    明為真，已如上述。上訴人以上開不能證明之事實為基礎，
    認為本件傷害之爭端起於被上訴人甲○○與上訴人因使用浴
    室發生爭執，原與被上訴人丙○○無關，而推論被上訴人甲○○對於被上訴人丙○○實施之傷害行為具有犯意聯絡及行
    為分擔，自是不能成立。
  (四)另證人陳阿榮於93年4月21日檢察官訊問時證稱，其看見上
    訴人與被上訴人甲○○在吵架，有沒有打架並不清楚，被上
    訴人丙○○則在廚房吃飯等語；檢察官訊問是否乙○○與丙○○在打架，證人陳阿榮改稱不知道，檢察官提示證人之警
    訊筆錄，質問其為何在警訊中證述係上訴人與被上訴人丙○○互毆，證人陳阿榮旋即改稱是乙○○與甲○○在打架（台
    灣新竹地方法院檢察署93偵2112號偵查卷第40頁參照）。證
    人陳阿榮又於原審審理時證稱，沒有看到乙○○與甲○○爭
    吵有何人動手，只聽到爭吵；其走到浴室門口看見上訴人與
    被上訴人丙○○在吵架，並沒有看到上訴人及被上訴人動手
    等語（參原審卷第54頁）。證人陳阿榮因在警察局警訊筆錄
    中證稱其見兩人互毆，導致上訴人與被上訴人丙○○二人都
    涉有傷害罪之刑責，至檢察官訊問時即企圖更改陳述，保護
    乙○○與陳坤權，卻遭檢察官質問，即改口稱是乙○○與甲○○打架。但此陳述又使乙○○與甲○○涉犯傷害刑責，於
    是證人陳阿榮在原審為證時則改稱只聽到乙○○與甲○○吵
    架，沒有看見爭吵，上訴人乙○○與被上訴人丙○○間亦僅
    爭吵，無人動手，亦無人受傷等語。顯見，證人陳阿榮為上
    訴人乙○○及被上訴人丙○○之父、被上訴人甲○○之公公
    ，其並不樂見任何一方因此事件而需負擔刑責，因此其所為
    之證述屢次更動並多有保留，可信度甚低，因此，並無法採
    為認定事實之證據。上訴人斷章取義，以證人陳阿榮在偵查
    中一次的片段證詞，主張被上訴人甲○○有毆打上訴人之行
    為，顯非可採。
  (五)互毆行為為互毆者相互之侵權行為，上訴人既在互毆行為中
    受傷，自得請求損害賠償，以下即逐項審酌上訴人之請求是
    否適當：
    1.醫療費用部分：上訴人主張醫療費用支出為5000元，但僅
      於原審提出醫療費收據三紙之總金額（含健保給付）為
      956元，其餘請求則並未證明確有支出，故上訴人所得請
      求之醫療費部分應為956元。原審僅核予上訴人非健康保
      險局給付之部分醫療費，惟故意傷害之侵權行為並非全民
      健康保險法第82條所規定得由健康保險局代位行使賠償請
      求權之部分，自不能將健保給付之部分剔除，而優惠侵權
      行為人。因此，上訴人所得請求之醫療費部分應為956 元
      ，原審僅核予626元，容有未洽。
    2.整容費用部分：上訴人經治療後鼻部尚留有疤痕一點五公
      分、左臉尚留有０點八公分疤痕，而顏面疤痕每公分整形
      費用需三千元等情，已據上訴人提出被上訴人所不爭執之
      診斷證明書為證，據此計算之結果，上訴人日後整容費用
      為6,900元。原審核予上訴人整容費用6,900元，並駁回其
      餘整容費用之請求，與法並無不合，且亦妥適。
    3.精神上之損害賠償部分：原審審酌上訴人與被上訴人丙○○係屬兄弟，僅因細故即出手互毆，均有正當且穩定之工
      作，屬中產階級，原告所受傷雖係在顏面，然傷害尚輕，
      故認本件精神上損害賠償以二萬元為適當，亦稱妥適。至
      於上訴人上訴主張應審酌被上訴人丙○○為上訴人之弟，
      而無視倫常，僅因洗澡細事，以破碗攻擊傷害上訴人，致
      上訴人自尊心受損，又上訴人鼻樑遭破碗劃傷，留下深刻
      且明顯之疤痕，不但妨害上訴人之面貌美觀至鉅，同時亦
      影響上訴人之運道云云，請求應核予200,000元之精神上
      損害賠償。然本件爭端經認定為上訴人與被上訴人丙○○
      間之互毆行為，至於起因係因何人之過錯亦無法認定，而
      上訴人鼻樑遭破碗劃傷，留下深刻且明顯之疤痕，業經核
      予整容費用，且所謂影響上訴人之運道之說亦無從證實。
      原審所審酌之結果並無不當，上訴人認為應增加精神上損
      害賠償金額之理由又均非可採，因此，精神上之損害賠償
      仍以原審所審酌之20,000元為適當。
     4.綜上所述，本件上訴人得請求之損害賠償金額為27,856
       元。
  (六)雙方互毆乃雙方互為侵權行為，與雙方行為為損害之共同原
    因者有別，無民法第二百十七條過失相抵原則之適用，最高
    法院68年台上字第967號著有判例可參。原審以上訴人所受
    傷害，既係上訴人與被上訴人丙○○互毆所致，認被上訴人
    丙○○及上訴人均應各自負擔一半之責任，而依民法第217
    條第1項規定，減輕被上訴人丙○○賠償額百分之五十，與
    上開判例有違，亦有未洽之處。
四綜上所述，上訴人本於侵權行為法律關係，請求被上訴人丙○○給付27,856元及自93年2月25日起至清償日止，按年息百分
  之五計算之利息，為有理由，應予准許。逾此所為之請求，為
  無理由，應予駁回。原審就上開准許部分為敗訴之判決，並駁
  回假執行之聲請，尚有未洽。上訴意旨求予改判，為有理由，
  爰以廢棄改判如主文第2項所示。至於上訴人之請求不應准許
  之部分，原判決為上訴人敗訴之判決，並駁回其假執行之聲請
  ，經核與法並無不合，上訴意旨求予廢棄改判，為無理由，應
  駁回其上訴。
五據上論結，本件上訴為一部分有理由，一部分無理由，依民事
  訴訟法第436條之1第3項、第450條、第449條第1項、第79條，
  判決如主文。
中　　華　　民　　國　　94　　年　　7　　月　　11 　日
                  民事第一庭    審判長法　官　彭洪英
                                      法  官  謝永昌
                                      法  官  黃珮禎
上為正本係照原本作成。
本判決不得上訴。
中　　華　　民　　國　　94　　年　　7 　　月　　11　　日
                                      書記官  黎秀娟
